【裁判字號】    95,台上,2494
【裁判日期】    950505
【裁判案由】    違反證券交易法
【裁判全文】
最高法院刑事判決            九十五年度台上字第二四九四號
    上  訴  人  甲○○即葉哲.
                        之5號.
    選任辯護人  曲麗華律師
上列上訴人因違反證券交易法案件，不服台灣高等法院中華民國
九十二年五月十二日第二審判決（九十一年度上訴字第五五二號
，起訴案號：台灣台北地方法院檢察署八十八年度偵字第二三七
二四、二三七二五號），提起上訴，本院判決如下：
    主  文
原判決關於甲○○部分撤銷，發回台灣高等法院。
    理  由
本件原判決認定上訴人甲○○（即葉哲慧）與程景生（另案通緝
中）、李敏平（經原審判決無罪確定）分別係股票上市公司福懋
油脂股份有限公司（下稱福懋油脂公司）之副總經理、副董事長
及監察人。程景生更因此任福懋油脂公司轉投資之耀福投資股份
有限公司（下稱耀福公司）、福平投資股份有限公司（下稱福平
公司，原名頂呱呱投資股份有限公司）、福臨門投資股份有限公
司（下稱福臨門公司）之董事長，並自行投資設立灝福國際企業
股份有限公司（下稱灝福公司）、慧弘國際股份有限公司（下稱
慧弘公司，民國八十七年九月前由葉哲慧任董事長）、潤霖投資
股份有限公司（下稱潤霖公司），除潤霖公司由程景生妻張惠珍
為名義董事長外，餘均自任名義、實際董事長。惟因灝福、潤霖
、慧弘三家公司於現金增資、貸款、發行商業本票時均以福懋油
脂公司之股票（下稱福懋油脂股票）向多家銀行、證券金融股份
有限公司為融資擔保（質押金額、成數及價格不詳），約定擔保
品維持率不足一定比率時，應補繳差額，倘未能於期限內補繳，
銀行、證券金融股份有限公司有權自行拍賣處分清償債權等條件
。詎程景生因見八十七年八月底福懋油脂股票市場交易價格下跌
，為恐該股票市場交易價格持續走低，必導致擔保品維持率不足
，融資單位繼之緊縮銀根，上開公司將遭受重大損失，遂與上訴
人及其弟葉哲弘三人基於犯意之聯絡，意圖抬高福懋油脂股票在
證券交易所集中交易之交易價格，於原判決附表所示之時間，利
用如原判決附件(一)、程景生、葉哲慧任灝福、耀福、慧弘、潤霖
公司於證券公司帳戶買賣股票委任、受任人之便，能自由操作之
帳戶；原判決附件(二)、程景生任福平、福臨門公司於證券公司帳
戶買賣股票之受任人之便，能自由操作之帳戶；原判決附件(三)、
高明投資股份有限公司（下稱高明公司）、誠信投資股份有限公
司（下稱誠信公司）之董事長則雖為黃勳高，但此二家公司亦為
福懋油脂公司之轉投資公司，且於證券公司負責營業員均與前開
(一)、(二)公司業務營業員同一，程景生及上訴人均熟識且知悉二公
司之營業帳戶之便，而能自由操作之帳戶，連續由程景生指示上
訴人，或上訴人公忙時則指示葉哲弘代之，分別用電話聯絡證券
公司業務員下單買賣福懋油脂股票，以原判決附表所示之「高買
低賣」之方式，試圖抬高福懋油脂公司之股價。嗣因財政部證券
暨期貨管理委員會（下稱證期會）依該會有價證券監視報告函送
偵辦案件作業要點第二條規定，發現福懋油脂股票交易異常，並
符合該條標準，提出告發等情。因而將第一審關於此部分之科刑
判決撤銷，改判論處上訴人共同違反對於在證券交易所上市之有
價證券，不得意圖抬高集中交易巿場某種有價證券之交易價格，
以他人名義，對該有價證券，連續以高價買入或以低價賣出之規
定罪刑，固非無見。
惟查：(一)、有罪判決書之事實一欄，為判斷其適用法令當否之準
據，應將法院依職權認定與論罪科刑有關之事實，翔實記載，然
後於理由內逐一說明其憑以認定之證據，並使事實認定與理由說
明，互相適合，方為合法。倘若事實認定與理由說明，不相一致
，或事實、理由欄內之記載，前後齟齬，按諸刑事訴訟法第三百
七十九條第十四款後段規定，均屬判決理由矛盾之當然違背法令
，足以構成撤銷之原因。依原判決認定之事實，受程景生之指示
，利用原判決附件(一)、(二)、(三)所列之帳戶，分別用電話聯絡證券
公司業務員下單買賣福懋油脂股票，以附表所示之「高買低賣」
之方式，試圖抬高福懋油脂公司之股價等情。但依據原判決附件
之記載，並無所稱之附件(三)，且事實欄所載附件(二)之福平、福臨
門公司在證券公司之帳戶，亦與附件(二)所載之高明公司、誠信公
司不一致，顯然原判決事實之記載前後齟齬，自屬違法。(二)、按
有罪之判決書應記載事實，刑事訴訟法第三百零八條定有明文。
所謂事實不僅指犯罪之行為而言，即犯罪之時、日、處所、動機
、目的、手段、結果等與論罪科刑有關之事項，亦應依法認定予
以明確之記載，並敘明所憑之證據及其認定之理由，始稱適法。
原判決認定上訴人與程景生等人犯本罪之原因事實為灝福、潤霖
、慧弘三家公司於現金增資、貸款、發行商業本票時均以福懋油
脂股票向多家銀行融資擔保，程景生因見八十七年八月底福懋油
脂股票市場交易價格下跌，為恐該股票市場交易價格持續走低，
必導致擔保品維持率不足，融資單位繼之緊縮銀根，上開公司將
遭受重大損失等情，並未於理由欄內敘明其所憑之證據及其認定
之理由，自有判決不備理由之違法。(三)、按科刑判決書，須先認
定犯罪事實，然後於理由內敘明其認定犯罪所憑之證據，方足以
資論罪科刑，如認定事實與其所採用之證據，及其認定之理由不
相適合，即屬理由矛盾，其判決當然為違背法令。原判決認定誠
信公司在台證綜合證券股份有限公司（下稱台證證券公司）之帳
戶為上訴人與程景生知悉，且熟識負責進出之營業員，而能自由
操作該帳戶買賣股票等情。但依據證人台證證券公司之營業員蘇
名珠於警詢時供稱：其接單之法人投資公司有福平、高明、耀福
等投資公司（見八十八年度偵字第二三七二四號卷第一一一頁）
；證人李佩芬於警詢時供稱：伊接誠信投資公司之單，下單人為
關耀中（見同上卷第一一三頁）；於第一審調查時證稱：「是我
接誠信投資的單」、「（下單是何人？）一位關先生」、「（妳
的客戶有無高明、耀福等七家公司？）沒有」、「（這位關先生
是否就是關耀中先生？）是」、「（妳只跟關耀中接觸嗎？）是
」（見第一審卷第七十五、七十六頁）。所供如果無訛，誠信公
司在台證證券公司之帳戶似僅由關耀中下單給李佩芬進行買賣。
原判決認定上訴人亦利用該帳戶進行買賣福懋油脂股票，與前揭
證據資料不符，有理由矛盾之違誤。上訴意旨執以指摘原判決關
於此部分不當，非無理由，應認原判決此部分有發回更審之原因
。
據上論結，應依刑事訴訟法第三百九十七條、第四百零一條，判
決如主文。
中    華    民    國  九十五  年    五    月    五    日
                      最高法院刑事第十庭
                          審判長法官  洪  清  江
                                法官  石  木  欽
                                法官  李  伯  道
                                法官  陳  晴  教
                                法官  魏  新  和
      本件正本證明與原本無異
                                      書  記  官
中    華    民    國  九十五  年    五    月   十一   日
                                                      Ｙ


司法院資訊處製作；財團法人民間司法改革基金會備份。
